【裁判字號】    89,易,1878
【裁判日期】    891219
【裁判案由】    偽造文書等
【裁判全文】
臺灣臺北地方法院刑事判決                        八十九年度易字第一八七八號
    公  訴  人  臺灣臺北地方法院檢察署檢察官
    被      告  甲○○
                乙○○
    右二人共同
    選任辯護人  薛銘鴻
                張梅音
    被      告  丁○
右列被告因偽造文書等案件，經檢察官提起公訴（八十八年度偵字第二四六一八號）
，本院判決如左：
    主  文
甲○○共同連續行使明知為不實之事項，而使公務員登載於職務上所掌之公文書，足
以生損害於公眾，處拘役伍拾日，如易科罰金以參佰元折算壹日。
乙○○共同連續行使明知為不實之事項，而使公務員登載於職務上所掌之公文書，足
以生損害於公眾，處拘役參拾日，如易科罰金以參佰元折算壹日。
丁○共同連續行使明知為不實之事項，而使公務員登載於職務上所掌之公文書，足以
生損害於公眾，累犯，處拘役伍拾伍日，如易科罰金以參佰元折算壹日。
    事  實
一、丁○前曾於民國八十年間因違反麻醉藥品管理條例案件，經本院判處有期徒刑五
    年二月，嗣經臺灣高等法院及最高法院上訴駁回而判決確定，自八十二年一月十
    三日入監執行，於八十三年五月四日因縮短刑期假釋出監，假釋期滿日期為八十
    五年十月六日，假釋期滿均未經撤銷假釋。
二、甲○○與乙○○（大陸人民）係夫妻關係，丙○○（為大陸人民，業於八十八年
    九月十七日依法予以強制遣送出境，另行審結）為乙○○之姐，三人為使丙○○
    以探親之身分辦理來台簽證，以便來台打工賺錢，遂基於共同之犯意聯絡及行為
    之分擔，由甲○○以新台幣（下同）十五萬元之代價，商請與渠等有犯意聯絡之
    丁○與丙○○辦理假結婚，甲○○並先協助丁○在台辦理單身證明文件及前配偶
    死亡之證明，乙○○則於八十七年九月十一日因居留期限屆至而先行返回大陸。
    八十七年十一月十六日甲○○及丁○共同前往大陸福建省與乙○○會合後，於同
    年月十八日由乙○○、甲○○及陪同丁○、丙○○欲至大陸福建省福州市民政局
    辦理結婚手續，然因缺少丁○原配偶之死亡證明而無法辦理，丁○即於八十七年
    十一月二十五日先行返回臺灣補辦前開文件，並再於八十七年十二月一日前往大
    陸，旋即由乙○○帶同丁○及丙○○再至大陸福建省福州市民政局辦理結婚手續
    ，於八十七年十二月二十一日取得大陸福建省福州市公證處核發之結婚證明書，
    渠等四人均明知丁○與丙○○並無結婚之真意，亦未踐行結婚之儀式，丙○○復
    無來台與丁○同居一處之意思，竟共同基於使公務員登載不實事項於公文書並持
    以行使之概括犯意，先於八十八年一月十一日由丁○與甲○○共同持前開在大陸
    福建省福州市取得之結婚證明書向台北市萬華區戶政事務所辦理結婚登記，使承
    辦之公務人員將此不實事項登載於職務上所掌之公文書（戶籍謄本），同日再持
    前開公務人員所核發登載有丁○於八十七年十二月二十一日與大陸地區人民乙○○結婚之不實事項之戶籍謄本，並填寫大陸地區人民進入台灣地區旅行證申請書
    、大陸地區人民進入台灣地區保證書等資料，向內政部警政署入出境管理局行使
    ，而以探親名義申請核發丙○○之大陸人民「中華民國臺灣地區旅行證」，使主
    管該證照核發之公務員，將該等不實之事項，登載於職務上所掌管之入出境管制
    證件上並發給丙○○八八入出字第三三０二三０八一號「中華民國臺灣地區旅行
    證」，足以影響我國入出境管制作業之正確性。迨八十八年三月三日，丙○○即
    持上開「中華民國臺灣地區旅行證」向海關人員行使而入境臺灣，足生損害於該
    管主管機關對於入出境人員管制之正確性。丙○○來台後，翌日即由甲○○帶往
    其家中居住，並自八十八年八月六日起至同年九月三日止，甲○○以月薪五千元
    及供食宿為代價，僱用丙○○在甲○○所開設位於台北市○○街一九八號來來順
    豆漿店擔任收拾碗盤等未經許可之工作，嗣於同年九月四日經警循線查獲。
三、案經臺北市政府警察局移送臺灣臺北地方法院檢察署檢察官偵查起訴。
    理  由
一、訊據被告甲○○及丁○於警訊時、偵查中及本院審理時均坦承為使大陸地區人民
    丙○○來台工作而辦理假結婚，並申請辦理前開相關文件等情，被告甲○○並坦
    承丙○○自八十八年八月六日起至伊所經營之豆漿店幫忙之事，惟矢口否認有僱
    用丙○○從事未經許可之工作之犯行，辯稱：伊只是給丙○○零用錢，不是付薪
    水云云，被告乙○○則矢口否認有前揭犯行，辯稱：伊根本不知情，當時伊因懷
    孕都躺在床上，且甲○○與丁○洽談假結婚之事時，伊在大陸，故伊皆無參與云
    云。被告甲○○及乙○○之共同辯護人亦具狀略以：丙○○係於民國八十七年六
    月間於甲○○至大陸時委託甲○○找結婚對象，斯時乙○○在臺灣，而丙○○交
    予甲○○之一十五萬元，亦未透過乙○○之手，又甲○○帶丁○至大陸時間為八
    十七年十一月十六日，由此推論丁○答應假結婚之事應在八十七年十月間，此時
    乙○○人在大陸，是其並無參與謀議假結婚之事，伊是直到這件被警方查出才知
    道他們是假結婚等語。惟查：
（一）偽造文書部分：
  １、被告丁○於第一次警訊時供稱：「．．而在大陸申辦手續，是由甲○○帶我至
      大陸與乙○○（即甲○○之配偶）會合，再由乙○○帶我、甲○○、丙○○是
      辦結婚手續，在辦結婚手續之期間（兩次），我都住飯店，未住丙○○家中。
      」、「（問：乙○○現人在何處？她負責那些工作？她是是事前知情並參與？
      ）乙○○現人已返回大陸了，她是負責在大陸等我與甲○○入境大陸，帶我們
      至福建省福州市民政局辦結婚，乙○○事前知情並參與。」（見偵查卷第十頁
      反面、第十一頁），第三次警訊時亦供稱：「．．．．到了第五次接觸甲○○
      時，大約在八十七年六月底，我又去甲○○店內吃早點時，甲○○又找我說他
      姨子就（是）他老婆的姊姊是大陸女子想過來台灣工作，而沒有管道入台，問
      我說可不可以找他姨子辦假結婚，我還未答應而正考慮時，甲○○的老婆乙○○，就從甲○○店內走出，靠過來與我及甲○○共同談這事，我原本會怕事情
      爆發，乙○○也知道我在猶豫不決，乙○○就開口說：『陳先生你不用怕，我
      先生要辦假結婚的人，不是別人是我在大陸的親姊姊，她不會害你的。』，．
      ．」、「．．我與甲○○於八十七年十一月十六日搭機到大陸，那時甲○○的
      老婆乙○○已先從台灣返回大陸，我們到大陸時由乙○○帶她的親友來接機，
      但丙○○沒來接機，當日我沒見到丙○○，直到隔一天（即八十七年十一月十
      七日）甲○○帶我，我們兩人從當地旅館搭車到乙○○家中，我才見到丙○○
      ，而乙○○在那時也才向我說：這是我姊姊丙○○，就是要跟你辦假結婚的對
      象，．．」等語（見偵查卷第十四頁正反面），而被告乙○○亦供承：「對，
      兩次都由我帶他們兩人去辦好手續。．．」等語（見偵查卷第二十二頁反面）
      ，並有結婚登記申請書、財團法人海峽交流基金會八十七年十二月三十日八七
      核字第四四四三九號證明、中華人民共和國福建省福州市公證處於八十七年十
      二月二十一日出具之結婚證明書、丙○○所持之八八入出字第三三０二三０八
      一號「中華民國台灣地區旅行證」、大陸地區人民進入台灣地區旅行證申請書
      、大陸地區人民進入臺灣地區保證書、戶籍謄本各一份（以上均影本，見偵查
      卷第二頁至第五頁、第二十四頁至第三十頁），及丁○、乙○○、丙○○之國
      人入出境端末查詢報表各一份（附偵查卷第四十頁至第四十二頁），與內政部
      警政署八十九年十一月六日（八九）警署資字第二三五一八二號函附之被告甲○○之國人入出境紀錄乙份等資料（附本院卷）在卷足憑，足見被告丁○所供
      述之情節尚非虛妄。
  ２、嗣被告丁○於本院審理時雖改稱：只有甲○○跟我講假結婚之事，第一次我沒
      有答應，最後我才答應的，乙○○都沒有參與討論，我是到大陸丙○○的家，
      我才認識乙○○，原先在臺灣我不認識乙○○云云，然查，被告丁○於本院審
      理時亦供稱：「（問：在警訊筆錄所言是否實在？有無刑求脅迫？）警問我一
      句我答一句，都是實在，並沒有刑求脅迫，好像有錄音。」等語（見本院八十
      九年十月二十四日訊問筆錄），又證人即台北市政府警察局員警周呈祥亦到庭
      證稱：「（問：被告丁○之警訊筆錄是否你製作？）是。當時有錄音。沒有強
      暴、脅迫之情事，且意識清楚，（問：製作警訊筆錄時丁○有無供稱辦理假結
      婚之事陳文有參與？）製作筆錄時丁○告訴我說乙○○她有參與籌畫及委託他
      先生找丁○，且乙○○有帶丁○辦理結婚手續。」等語（見本院八十九年十一
      月九日訊問筆錄），足見被告丁○事後於本院審理時所為前揭翻異之詞，顯係
      事後護被告乙○○之詞，不足採信。又被告丙○○與乙○○係姊妹，被告丙○○係於八十七年十一月十六日始第一次與丁○見面，丁○與丙○○二人非惟
      年齡懸殊，且丁○依其警訊所供內容亦無經濟能力娶妻，二人竟於三日後之八
      十七年十一月十八日即欲辦理結婚手續，被告乙○○焉有未加細究之理，況被
      告丙○○自八十八年三月三日入境臺灣之翌日起即居住被告甲○○、乙○○住
      處，而未與被告丁○履行夫妻同居之義務，復於八十八年五月二十六日被告乙○○生產後（有出生證明書一紙附卷可按）仍繼續居住甲○○、乙○○住處，
      是被告丙○○與丁○假結婚之事，被告乙○○實難諉為不知，其所辯尚難採信
      。
（二）非法僱用丙○○部分：
      被告甲○○於警訊時供稱：「（問：丙○○於何時開始至你店內幫忙的？）丙○○係於八十八年八月六日左右至我店內幫忙的。（問：待遇如何？）除了供
      吃住以外，給新台幣（下同）五千元作為零用金。（問：工作時間從幾點到幾
      點？）工作時間不一定，客人多的時候就叫她趕快下來幫忙。」等語（見偵查
      卷第十七頁），嗣於偵查中亦供稱：「．．丙○○則是在八十八年二月來台，
      他先到丁○住處住了一、兩天後，由丁○帶丙○○來我家，我供他吃住，給他
      每月五千元零用金，幫忙雜務，直到今年八月被警查獲。」等語（見偵查卷第
      五十三頁正、反面），經核與被告丙○○於警訊時供稱：「我於八十八年三月
      三日入台，三月四日搬至甲○○家中居住，本要找工作，但找不到僱主，所以
      自八十八年八月六日由妹夫甲○○以每月新台幣伍仟元作為零用金及供吃三餐
      及住宿做為工作酬勞，想邊做邊找工作，找到薪資合理即要換工作，妹夫僅要
      我幫忙收拾客人使用過的盤、碗等工作而已，工作時間沒有固定，．．」等語
      （見偵查卷第二十頁），及被告丁○於本院審理時供稱：「我有看到丙○○在
      幫忙洗碗，甲○○有給他零用錢。」等語（見本院八十九年十月二十四日訊問
      筆錄）等情相互符合，足見被告甲○○每月支付丙○○零用金五千元並供給食
      宿，顯係丙○○至其所經營之豆漿店內工作之對價，其所辯不足採信。本件事
      證已臻明確，被告三人之犯行堪以認定，應予依法論科。
二、按被告甲○○、乙○○、丁○明知被告丁○與丙○○並無結婚之真意，仍使臺北
    市萬華區戶政事務所將此不實事項登載於戶籍謄本上，並持以申辦丙○○進入臺
    灣地區核發旅行證之事宜，及丙○○持主管機關所核發之「中華民國台灣地區旅
    行證」向海關人員行使進入臺灣之行為，核均係犯刑法第二百十六條、第二百十
    四條之行使使公務員不實登載之文書罪，渠等明知為不實事項而使公務員登載於
    職務上所掌公文書之低度行為，應為行使該文書之高度行為所吸收，不另論罪。
    又被告甲○○、乙○○、丁○與丙○○四人就上開犯行，有犯意聯絡及行為分擔
    ，均為共同正犯。又渠等先後多次行使使公務員不實登載之文書行為，時間緊接
    ，方法相同，觸犯構成要件相同之罪名，顯係基於概括犯意為之，應依連續犯規
    定論以一罪，並依法加重其刑。被告甲○○另非法僱用大陸地區人民丙○○在其
    店內從事未經許可之工作，核係違反台灣地區與大陸地區人民關係條例第十五條
    第四款之規定，應依同法第八十三條第一項規定論處，其所犯上開二罪間，有方
    法目的之牽連關係，應依刑法第五十五條規定，從一犯罪情節較重之刑法第二百
    十六條、第二百十四條之行使使公務員不實登載之文書罪論處。末查，被告丁○
    前曾於八十年間因違反麻醉藥品管理條例案件，經本院判處有期徒刑五年二月，
    嗣經臺灣高等法院及最高法院上訴駁回而判決確定，自八十二年一月十三日入監
    執行，於八十三年五月四日因縮短刑期假釋出監，假釋期滿日期為八十五年十月
    六日，假釋期滿均未經撤銷假釋，其有期徒刑應認已執行完畢，有台灣高等法院
    檢察署刑案紀錄簡覆表乙份附卷可稽，其受有期徒刑之執行完畢，五年以內再犯
    本件有期徒刑以上之罪，核屬累犯，應依法遞加重其刑。爰審酌被告丁○為貪圖
    前開報酬，並經甲○○一再情商而為前開犯行，然於犯後業已坦承犯行，被告甲○○、乙○○係為幫助至親來台工作，因一時失慮致罹法網，及彼等分別於犯罪
    中擔任之角色、手段、所生危害、犯罪後之態度等一切情狀，分別量處如主文所
    示之刑，並均諭知易科罰金之折算標準，以資懲儆。又衡諸被告乙○○並無營利
    之意圖，僅係為協助其姐丙○○來台工作，而為本件犯行，其惡性尚非重大，且
    被告乙○○現與甲○○已育有二名幼子（分別為八十八年五月二十六日及八十九
    年五月二十七日出生），此有出生證明附卷可按，倘現時將其強制出境並遣返大
    陸地區，將使兩名幼子失所依怙，有違人倫之常，故不另諭知將其強制出境，附
    此敘明。
三、公訴意旨另以：甲○○自八十八年三月四日起至同年八月五日之期間，甲○○以
    月薪五千元及供食宿為代價，僱用丙○○在甲○○所開設位於台北市○○街一九
    八號來來順豆漿店擔任收拾碗盤等未經許可之工作，因認被告甲○○涉嫌違反台
    灣地區與大陸地區人民關係條例第十五條第四款之規定，應依同法第八十三條第
    一項規定論處。按犯罪事實應依證據認定之，無證據不得推定其犯罪事實，刑事
    訴訟法第一百五十四條定有明文。所謂證據，須適於為被告犯罪事實之證明者，
    始得採為斷罪資料，如未能發現相當證據，或證據不足以證明，自不能以推測或
    擬制之方法，以為裁判基礎（最高法院五十三年台上字第二七五０號．四十年台
    上字第八六號判例要旨參照）。查被告丁○雖供稱丙○○於八十八年三月三日來
    台後翌日即搬至甲○○家中居住等情，且為被告丙○○於警訊中所是認，然被告
    甲○○及丙○○於警訊時均供稱係自八十八年八月六日始至甲○○所經營之豆漿
    店工作，業如前述，除此之外並查無其他積極證據可資證明被告甲○○自八十八
    年三月四日起即開始僱用丙○○工作，自屬不能證明被告甲○○於此期間有何非
    法僱用丙○○之犯行，惟公訴人認此部分與前開論罪科刑部分具有實質上一罪之
    關係，爰不另為無罪判決之諭知。
據上論斷，應依刑事訴訟法第二百九十九條第一項前段，台灣地區與大陸地區人民關
係條例第八十三條第一項，刑法第十一條前段、第二十八條、第五十六條、第二百十
六條、第二百十四條、第五十五條、第四十七條、第四十一條，罰金罰鍰提高標準條
例第一條前段、第二條，判決如主文。
本案經檢察官侯名皇到庭執行職務。
中      華      民      國    八十九    年     十二     月     十九     日
                                      臺灣臺北地方法院刑事第六庭
                                          法  官  林  欣  蓉
右正本證明與原本無異
如不服本判決應於送達後十日內向本院提出上訴狀
                                          書記官  陳  泰  寧
中      華      民      國    八十九    年     十二     月   二十一     日
附錄本案論罪科刑法條全文
刑法第二百一十四條
明知為不實之事項，而使公務員登載於職務上所掌之公文書，足以生損害於公眾或他
人者，處三年以下有期徒刑、拘役或五百元以下罰金。
刑法第二百一十六條
行使第二百十條至第二百十五條之文書者，依偽造、變造文書或登載不實事項或使登
載不實事項之規定處斷。
臺灣地區與大陸地區人民關係條例第十五條
左列行為不得為之：
一  使大陸地區人民非法進入臺灣地區。
二  招攬臺灣地區人民未經許可使之進入大陸地區。
三  使大陸地區人民在臺灣地區從事未經許可或與許可目的不符之活動。
四  僱用或留用大陸地區人民在臺灣地區從事未經許可或與許可範圍不符之工作。
五  居間介紹他人為前款之行為。
臺灣地區與大陸地區人民關係條例第八十三條
違反第十五條第四款或第五款規定者，處二年以下有期徒刑、拘役或科或併科新台幣
三十萬元以下罰金。
意圖營利而違反第十五條第五款規定者，處三年以下有期徒刑、拘役或科或併科新台
幣六十萬元以下罰金。
以犯前項之罪為常業者，處五年以下有期徒刑，得併科新臺幣六十萬元以下罰金。
法人之代表人、法人或自然人之代理人、受僱人或其他從業人員，因執行業務犯前三
項之罪者，除處罰行為人外，對該法人或自然人並科以前三項所定之罰金。但法人之
代表人或自然人對於違反之發生，已盡力為防止行為者，不在此限。


司法院資訊處製作；財團法人民間司法改革基金會備份。
